【裁判字號】    92,交上更(一),16
【裁判日期】    920304
【裁判案由】    過失致死等
【裁判全文】
臺灣高等法院臺南分院刑事判決            九十二年度交上更(一)字第一六號  Ｇ
      上  訴  人  臺灣嘉義地方法院檢察署檢察官
      上  訴  人
      即  被  告  甲  ○  ○
      指定辯護人  本院公設辯護人  丙  ○  ○
右列上訴人因被告過失致死等案件，不服臺灣嘉義地方法院八十八年度交易字第二五
三號中華民國八十九年三月十五日第一審判決（起訴案號：臺灣嘉義地方法院檢察署
八十八年度偵字第五三○五號；併辦案號：同上署八十八年度偵字第六一九○號），
提起上訴，經判決後由最高法院第一次發回更審，本院判決如左：
      主      文
原判決關於甲○○駕駛動力交通工具肇事致人死傷而逃逸部分暨定其應執行刑部分撤
銷。
甲○○對於無自救力之人，依法令應保護，而不為其生存所必要之保護，處有期徒刑
壹年。
原判決關於甲○○過失致人於死部分上訴駁回。
右開撤銷改判部分所處有期徒刑壹年，與上訴駁回過失致死部分所處有期徒刑拾月，
應執行有期徒刑壹年捌月。
      事      實
一、甲○○於民國（下同）八十八年七月二十九日凌晨一時五十分許，於酒後其吐氣
    所含酒精成份為每公升○˙五三毫克之不能安全駕駛動力交通工具之情況下，仍
    駕駛車號ＲＯ─二六三八自小客車（此服用酒類，不能安全駕駛動力交通工具而
    駕駛部分，業經法院同案判決有罪確定），沿嘉義市○○路由北往南方向行駛，
    途經嘉義市○○路一五四號前劃有分向限制線之四線道路時，本應注意汽車於劃
    有分向限制線路段行駛時，不得迴車，且依當時天候晴朗，夜間有照明，道路為
    市區道路、直線柏油路面、路面乾燥無缺陷、無障礙物、視距良好，客觀上無不
    能注意之情事，竟疏未注意，貿然於上開劃有分向限制線之路段左轉迴車，適有
    彭俊緯騎乘車號ＱＢＲ─二八○輕型機車沿友愛路由北往南方向，亦疏未注意車
    前狀況及在已劃分快慢車道之道路，輕型機器腳踏車應在慢車道行駛，即貿然行
    駛快車道駛至，迨彭俊緯見甲○○所駕駛之車輛時已煞車不及，導致彭俊緯騎乘
    之機車車頭撞擊甲○○駕駛之自小客車之左後門，人車失控打滑倒地橫置於對向
    車道，彭俊緯因而倒地不起，受有頭部右額４ｘ１．５公分、顴部５ｘ３公分、
    頂額部６ｘ３公分及３ｘ２公分、右顴骨部４ｘ２公分等處挫傷、頦部２ｘ０．
    ５ｘ０．５公分及頸前部１３ｘ３ｘ０．３公分等處割裂傷、胸部右鎖骨右側１
    ３ｘ６公分挫傷併閉鎖性骨折、胸部右側１７ｘ九公分及腹部右外側４ｘ３公分
    等處擦傷併肋骨閉鎖性骨折併胸、腹腔內出血，及右下肢前臂外側１３ｘ８公分
    及前臂外側２６ｘ６公分等處條狀擦傷、下肢大腿後外側５ｘ５公分皮下出血合
    併股骨閉鎖性骨折、膝後部３ｘ３公分皮下出血、右下肢小腿前部１ｘ１ｘ０．
    ５公分裂傷、足背部９ｘ０．１ｘ０．１公分玻璃割傷，３ｘ２公分擦傷、足外
    側部３ｘ４公分擦傷、拇趾部１ｘ１公分擦傷、左下肢膝後部９ｘ４公分等傷害
    ，而成為無自救力之人。甲○○對於因其肇事受傷之無自救力人彭俊緯，依法令
    應即採取救護或其他必要保護之措施，不得駛離現場，詎甲○○竟未下車查看，
    不為其生存所必要之保護而遺棄之，反而駕車逃離現場，經嘉義市○○路一五○
    號羊莊羊肉店老闆高嘉政聽見二車相撞之巨響而目睹車禍事件後報警時，復有丁
    ○○（業經法院同案判決有罪確定）駕駛車號ＨＥ─八二四九自小客車，沿嘉義
    市○○路由南往北方向駛至，本應注意車前狀況，隨時採取必要之安全措施，依
    當時情形，無不能注意之情事，竟疏未注意，貿然撞及已倒地之彭俊緯之後肩部
    及臀部，使彭俊緯因而受有右臀部中間外側有１０×８×１公分下陷痕，合併骼骨
    多發閉鎖性骨折、右上肢前臂外側擦傷二處、右下肢大腿後外側皮下出血合併股
    骨閉鎖性骨折等傷害，經送醫急救，因頭部外傷顱內出血而不治死亡。
二、案經臺灣嘉義地方法院檢察署檢察官自動檢舉偵查起訴及移送併辦。
      理      由
一、上訴人即被告甲○○固坦承酒後於右揭時地駕車迴轉、所駕車輛有肇事致毀損及
    肇事後未停車而駛離現場等情不諱，餘則矢口否認有過失致死及遺棄犯行，並辯
    稱：我當時酒醉，不知撞到人，所以才沒有停車，我不是有意逃跑云云。經查：
     (一)被告甲○○對於右揭時地，如何於酒後不能安全駕駛動力交通工具之情況
    下，仍駕駛車號ＲＯ—二六三八自小客車肇事以及於肇事後致被害人受傷時，如
    何因害怕而遺棄被害人於不顧，隨即駕車離開現場逃逸之事實，業據被告於偵查
    中及原審審理時供承不諱，核與證人即被害人之父乙○○、現場目擊證人高嘉政
    、陳建儒分別於警訊、偵查中所證述之情節相符，並有於酒後其吐氣所含酒精成
    份為每公升○˙五三毫克之酒精測試值一紙、道路交通事故調查報告表一份、現
    場照片暨相驗屍體照片共三十三張附於相驗卷可稽（見相驗卷第十九頁、第三十
    三頁至第三十六頁、第四十五頁、第四十七頁至第五十二頁），而被害人確係因
    本件車禍受有上開傷害，終因頭部外傷導致顱內出血而送醫不治死亡，此經臺灣
    嘉義地方法院檢察署檢察官督同法醫師相驗屬實，製有勘驗筆錄、相驗屍體證明
    書及驗斷書各一份可憑（見相驗卷第十七頁、第三十頁、第三十八頁至第四十三
    頁）。(二)按行車迴車時，在劃有分向限制線之路段，不得迴車，此道路交通安
    全規則第一百零六條第二款定有明文。被告自承考有合格駕照之汽車駕駛人（見
    相驗卷第四頁反面），於上揭時間駕車行經前開劃有分向限制線之路段時，理應
    遵守前揭道路交通安全規則之規定，不得左轉迴車，且依卷附道路交通事故調查
    報告表所載，案發地為劃有分向限制線之四線道路段，而事故發生時，天候晴朗
    ，夜間有照明，道路為市區道路、直線柏油路面、路面乾燥無缺陷、無障礙物、
    視距良好，此有上開道路交通事故調查報告表在卷可參，依此判斷，客觀上並無
    不能注意之情事，詎被告竟疏未注意而貿然於上開劃有分向限制線之路段左轉迴
    車，致被害人所騎乘之輕型機車閃避不及而車頭撞及被告所駕駛之自小客車左後
    門，是被告之上述駕駛行為，顯已違反前開道路交通安全規則所應負之注意義務
    ，其主觀上確有過失無誤，自應負過失之罪責，殆無疑義。況本件經送臺灣省嘉
    雲區車輛行車事故鑑定委員會鑑定結果，認定「甲○○服用酒類超法定標準值駕
    駛自小客車，於分向限制線路段，左轉迴車不當，為肇事主因；彭俊緯駕駛輕機
    車，未依規定行駛慢車道及未注意車前狀況，為肇事次因。」，此有該委員會八
    十八年十二月十四日嘉鑑字第八八九九七號函暨所附鑑定意見書各一份可稽（見
    一審卷第二十二至二十四頁）可稽，本院前次再送臺灣省車輛行車事故覆議委員
    會覆議結果，認定「甲○○夜晚酒精濃度過量駕駛自小客車，於劃有行車分向限
    制線路段，違規由右側向左迴車不當，為肇事原因，另肇事後逃逸，有違規定。
    彭俊緯無肇事因素，惟未依規定行駛慢車道，有違規定。」，此亦有該委員會府
    覆議字第八九○九五七號覆議意見書可考（見本院交上訴卷第三十四頁），益徵
    被告對於本件車禍應負過失罪責無訛。又雖被害人對本件車禍之發生亦同有過失
    ，然不能因此解免被告之過失責任。再查，本件因被告之過失發生車禍，致被害
    人人車失控打滑倒地橫置於對向車道，有道路交通事故調查報告表在卷可憑，且
    衡諸上開驗斷書載明：「綜合被害人上述創傷及參考肇事汽車照片，被害人頭部
    、胸部及又下肢推定係第一部車碰撞造成，後肩部及臀部係被害人倒地，第二部
    車輾壓」等語，此有上開驗斷書在卷足稽，足見被害人因而倒地不起而受有上開
    頭部、胸部及右下肢傷害，確係遭被告駕車碰撞造成無訛，而如上所述，被害人
    確係因頭部外傷導致顱內出血而送醫不治死亡，因之，客觀上衡之，被告之過失
    行為與被害人之死亡結果間，具有相當之因果關係，亦屬灼然。(三)、按汽車駕
    駛人，駕駛汽車肇事致人受傷或死亡，應即採取救護或其他必要措施，道路交通
    管理處罰條例第六十二條第一項定有明文。查本件被告肇事致被害人受傷後，依
    上規定，應對被害人負有立即採取救護或其他必要措施之義務甚明。況當時夜間
    之照明設備並未毀壞，視距復屬良好，有道路交通事故調查表一紙在卷足稽，且
    被告車輛因肇事碰撞致左後門部位凹陷嚴重，此有照片足稽 (見相驗卷第五十一
    頁反面、第五十二頁正面），足見案發斯時兩車碰撞力道甚大，撞擊聲必不小，
    衡情被告不可能無所聽聞，是則，被告對其於上開時、地駕車撞及被害人乙節，
    實難委為不知。而被告肇事致被害人受有上開頭部、胸部及又下肢多處擦挫傷及
    骨折，顯已傷及頭、胸等人體要害部位，傷勢非輕，此有上開驗斷書可稽，衡以
    被害人雖經他人緊急送醫救治，仍終因頭部外傷顱內出血而不治死亡乙情，足見
    肇事當時被害人遭此突發被撞之狀況，已不可能自行就醫，確係陷於無自救力之
    狀態，而瀕於生死邊緣，成為無自救力之人，亦堪認定。再徵諸原審質之被告：
    「你當時是否知道自己的車子與別人的車子發生擦撞？」答稱：「知道。」，再
    質之被告：「為何別人撞上你，你未停車，並下車察看？」答稱：「因為路旁有
    人在那邊一直喊，一直叫，所以我害怕沒有下車。」（見一審卷第十九頁正反面
    ），足見被告知悉其所駕車輛與他人的車輛發生擦撞，竟於路人在喊叫時，仍未
    停車，竟對因其駕駛之小客車肇事受傷而無自救力之被害人，不為其生存所必要
    之保護，反而駕車逃離現場，遺棄無自救力之被害人於不顧，其顯有交通肇事逃
    逸及遺棄等故意，亦堪認定。（四）又按所謂「生存所必要之扶助、養育或保護
    」，係指義務人不履行其義務，於無自救力人之生存有危險者而言。最高法院二
    十九年上字第三七七七號判例意旨所稱：「若負有此項義務之人，不盡其義務，
    而事實上尚有他人為之養育或保護，對於該無自救力人生命，並不發生危險者，
    即難成立該條之罪」，係指該義務人不履行其義務時，已有其他義務人為之扶助
    、養育或保護，對於該無自救力人之生命，並不發生危險者而言；倘該義務人不
    履行其義務時，並無其他義務人為之扶助、養育或保護，致該無自救力之人有不
    能生存之虞者，嗣縱有不負此義務之人，基於憐憫而為之扶助、養育或保護，仍
    無解於遺棄罪責。查本件被告肇事逃逸後雖有他人報警並請求救援，然該報案之
    人對被害人並非係依法令負有救護義務之人，仍不能因此解免被告遺棄無自救力
    之人並肇事逃逸之罪責，附此敘明。（五）再按刑法第二百九十四條第二項之遺
    棄致死罪，以行為人對無自救力之人，明知而仍不為其生存所必要之扶助、養育
    或保護，致該無自救力人發生死亡之結果為成立要件。故遺棄行為與被害人之死
    亡之間，須有因果關係存在，即被害人之死亡須導因於行為人之不作為，始足當
    之。倘行為人即使及時予以必要之扶助、養育或保護，亦無法救治，僅係應否成
    立普通遺棄罪之問題，尚難令負遺棄致死罪責。查，本院如上述認定被害人因而
    倒地不起而受有上開頭部、胸部及右下肢傷害，係遭被告駕車碰撞造成，而被害
    人確係因頭部外傷導致顱內出血而送醫不治死亡，雖被害人機車與被告汽車碰撞
    後，再遭丁○○之汽車壓過後肩及臀部，此為同案被告丁○○所不否認（見偵查
    卷第六頁反面），亦有上開驗斷書載明足稽，但此後肩及臀部之傷並非造成死亡
    之直接原因，已足認定。再參以嘉義市警察局第一分局北鎮派出所相驗案件初步
    調查報告表記載車禍肇事時間為八十八年七月二十九日上午一時五十分，報案時
    間係同日上午一時五十五分，被害人於同日上午二時送馬爾定醫院急救後，於同
    日八時不治死亡（見偵查卷第二頁），復有該醫院九十二年二月四日（九二）惠
    醫字第０一一九號函文附本院卷足憑，並酌以證人高嘉政證稱：我當時聽到一聲
    巨響後，跑出來要記車牌，就見一部機車被撞倒於路上，有一個人也倒在路中間
    ，當時就見到一部自用小客車很快往中興路方向急駛．．．之後我叫我太太趕快
    報案，我太太正在打電話時，便又見到一部自用小客車往彭俊緯身上壓過．．．
    等語（見偵查卷第十頁反面、第十一頁），足見被告汽車碰撞被害人後，立即有
    人報警求救，而救護車據報亦在上開短暫時間內趕赴現場，迅速將被害人送醫，
    應無延誤送醫之情事，堪予認定。且由上開事證，足見被害人機車與被告之汽車
    猛力碰撞後，被害人即受有頭部外傷顱內出血胸部右鎖骨右側挫傷併閉鎖性骨折
    、胸部右側及腹部右外側擦傷併肋骨閉鎖性骨折併胸、腹腔內出血等致死創傷，
    從而衡諸情理及經驗法則，縱被告斯時停車及時予以救護，被害人仍難免死亡。
    因之，被告之遺棄行為與被害人之死亡之間，應無因果關係存在，亦即被害人之
    死亡並非導因於被告之遺棄行為，自難令被告負遺棄致死罪責。綜上所述，相互
    參研，故被告上開所辯，顯係事後畏罪卸責之詞，不足採取。其事證明確，過失
    致死、遺棄及肇事後逃逸等犯行洵堪認定。
二、核被告所為，係犯刑法第一百八十五條之四之交通肇事逃逸罪、同法第二百七十
    六條第一項之過失致死罪及同法第二百九十四條第一項之遺棄罪。按駕車肇事逃
    逸罪，其立法意旨係為維護公眾交通安全，加強救護及善後，屬社會法益之範疇
    ，此觀之刑法第一百八十五條之四列於公共危險罪章至明；而遺棄無自救力之人
    罪，則重在維護個人生命、身體、健康處於個別危險狀態之法益，屬個人法益之
    範疇，此觀之同法第二百九十四條之立法理由即稱：「查暫行新刑律第三百三十
    九條注意謂因法令而膺義務云者，指一定之親族，及其餘之人而言。因契約而膺
    義務云者，受人薪給之養老院、育嬰場、醫院、監督、執務員，及其餘運送人等
    而言。又該條補箋內稱本以不覆行義務而成立，雖被害者無何等危險，亦不得不
    以本罪論。例如，遺棄嬰兒於巡警廳內，雖有巡警即時為保護之處置，亦當以遺
    棄論」，故就上開遺棄罪之立法理由觀之，均係以個人法益為其說明之對象，顯
    見遺棄罪屬個人法益無訛。是被告以一駕車逃逸之行為，同時觸犯刑法第二百九
    十四條第一項後段及第一百八十五條之四等二相異保護法益之罪名，為想像競合
    犯，應依刑法第五十五條之規定，從一重之遺棄罪處斷。又被告所犯上開過失致
    人於死罪與遺棄罪間，犯意各別，行為互殊，罪名有異，應予分論併罰。又按法
    院固不得就未經起訴之犯罪審判，但檢察官就犯罪事實一部起訴者，其效力及於
    全部，則同一整個的犯罪事實，檢察官僅就犯罪事實一部起訴者，法院對於未經
    起訴之其他部分，自屬有權審判；又法院對於未經起訴之犯罪，除與已起訴之犯
    罪有審判不可分之情形外，不得加以審判，所謂審判不可分者，係指未起訴之犯
    罪事實，屬於已經起訴犯罪事實之一部，其起訴之效力及於犯罪事實之全部而言
    。最高法院二十九年度上字第三五七○號判例、三十五年京覆字第二一四號判例
    均可資參照。再按所謂公訴人漏未引用起訴法條者，係指起訴就行為人之犯罪不
    法構成要件事實，已具體顯現於犯罪事實欄內，然於證據並所犯法條欄內就該犯
    罪事實所應適用之法條漏未引用而言。苟行為人之犯罪不法構成要件事實上並未
    具體顯現於犯罪事實欄內，證據並所犯法條欄內復未論及，難認該未具體顯現之
    犯罪事實業經提起公訴。查檢察官於犯罪事實欄內僅載明：「甲○○未下車查看
    即逃逸」，於證據並所犯法條內亦未載明刑法第二百九十四條第一項之規定，有
    臺灣嘉義地方法院檢察署檢察官八十八年度偵字第五三０五號起訴書在卷足考，
    顯見起訴書就被告遺棄無自救力之人部分，並未提起公訴至明。然被告駕車逃逸
    部分依卷附起訴書內之犯罪事實，既經提起公訴，則遺棄無自救力之人部分既與
    上開部分為想像競合犯之裁判上一罪之關係，為起訴效力所及，本院自得依法審
    理。又被告酒醉駕車，因而致被害人死亡，應依道路交通管理處罰條例第八十六
    條第一項規定，加重其刑。
三、原審以被告駕駛動力交通工具肇事致人死傷而逃逸及普通遺棄等部分之罪證明確
    ，因予論罪科刑，固非無見。惟查：（一）、本院如上所述認定被告以一駕車逃
    逸之行為，同時觸犯刑法第二百九十四條第一項及第一百八十五條之四等二相異
    保護法益之罪名，為想像競合犯，應依刑法第五十五條之規定，從一重之遺棄無
    自救力之人罪處斷。詎原判決亦認該二罪係想像競合犯，從一重卻論以刑法第一
    百八十五條之四之駕駛動力交通工具肇事致人死傷而逃逸罪，即有未合。（二）
    、原判決理由就被告遺棄行為是否與被害人之死亡有因果關係？何以未論以遺棄
    致死罪責？均未詳加說明，亦容有未洽。檢察官上訴主張被告應成立遺棄致死罪
    ，被告上訴意旨就此部分空言否認犯罪，而均指摘原判決不當，固均非有理由，
    然原判決既有上述可議之處，自屬無可維持，應由本院將原判決關於被告駕駛動
    力交通工具肇事致人死傷而逃逸部分暨定其應執行刑部分撤銷。爰審酌被告犯罪
    之動機、目的、品行、智識程度，駕車肇事致被害人傷重死亡之結果，且肇事後
    猶不為必要之救護措施，反逃逸並置無自救力之被害人於危險狀態中及犯罪後飾
    詞圖卸之態度等一切情狀，就此部分量處如主文第二項所示之刑。又原審認被告
    過失致死部分之罪證明確，因予適用刑法第二百七十六條第一項，罰金罰鍰提高
    標準條例第一條前段等規定，並審酌被告犯罪之動機、目的、品行、智識程度、
    過失之輕重、犯後態度等一切情狀，就此部分量處被告有期徒刑十月。本院經核
    原判決此部分認事用法及量刑，俱無不合。被告上訴意旨就此部分空言否認犯罪
    而指摘原判決不當，為無理由，應予駁回。又上開撤銷改判部分所處有期徒刑一
    年，與上訴駁回過失致死部分所處有期徒刑十月，並依法定其應執行刑為有期徒
    刑一年八月。
據上論斷，應依刑事訴訟法第三百六十八條、第三百六十九條第一項前段、第三百六
十四條、第二百九十九條第一項前段，刑法第一百八十五條之四、第二百七十六條第
一項、第二百九十四條第一項、第五十五條、第五十一條第五款，道路交通管理處罰
條例第八十六條第一項，罰金罰鍰提高標準條例第一條前段，判決如主文。
本案經檢察官劉得鉦到庭執行職務。
中    華    民    國      九十二      年      三      月      四        日
                                  臺灣高等法院臺南分院刑事第五庭
                                      審判長法官  鄭    文    肅
法官  黃    三    哲
                                            法官  王    浦    傑
右正本證明與原本無異。
過失致死部分不得上訴。
其餘如不服本判決，應於判決送達後十日內向本院提出上訴狀，其未敘述理由者並應
於提出上訴狀後十日內向本院補提理由書（應附繕本)。
                                      法院書記官  蔡    振    豐
中    華    民    國      九十二      年      三      月      六        日
附錄法條：
刑法第一百八十五條之四：駕駛動力交通工具肇事，致人死傷而逃逸者，處六月以上
                        五年以下有期徒刑。
刑法第二百七十六條第一項：因過失致人於死者，處二年以下有期徒刑、拘役或二千
                          元以下罰金。
刑法第二百九十四條：對於無自救力之人，依法令或契約應扶助、養育或保護而遺棄
                之，或不為其生存所必要之扶助、養育或保護者，處六月以上
                    五年以下有期徒刑。


司法院資訊處製作；財團法人民間司法改革基金會備份。
